【裁判字號】    99,訴,188
【裁判日期】    991028
【裁判案由】    返還不當得利
【裁判全文】
臺灣宜蘭地方法院民事判決               99年度訴字第188號
原      告  丙○○
            甲○○
            丁○○
                      號
法定代理人  戊○○
共      同
訴訟代理人  王泓鑫律師
被      告  乙○○
上列當事人間請求返還不當得利事件，本院於中華民國99年10月
7日言詞辯論終結，判決如下：
    主  文
原告之訴均駁回。
訴訟費用由原告負擔。
    事實及理由
一、原告主張：
（一）原告丙○○分別於民國91、92年間將其所有台北縣中和市
      ○○路33號6樓之3之房屋、土地贈與其子戊○○，但雙方
      言明，房屋租金由戊○○代收，但租金仍應交還原告丙○○作為養老之用。然自91年10月以來，戊○○及被告夫婦
      2人代收租金，迄未歸還，租金共計新臺幣（下同）1,504
      ,000元，其明細如下：（1）91年10月1日至92年9月30 日
      ，每月租金2萬元，共計24萬元。（2）92年10月1日至 94
      年10月1日，每月租金21,000元，共計504,000元。（3）9
      5年1月1日至95年12月31日，每月租金2萬元，但因僅租至
      95年7月31日，共計14萬元。（4）95年8月1日至97年7月3
      0日，每月租金2萬元，共計48萬元。（5）97年8月1日至9
      8年2月28日，每月租金2萬元，共計14 萬元。上開租金款
      項均存入被告帳戶，此為被告所自承。被告雖辯稱：存摺
      、印章及提款卡均為戊○○使用云云，然原告丙○○否認
      之，爰依契約關係或不當得利法律關係請求被告返還代收
      租金之半數即752,000元。
（二）原告甲○○之子戊○○與被告於婚後85年10月9 日起均居
      住在原告甲○○所有之台北縣中和市○○路○段142巷20弄
      6號房屋，雙方言明每月租金25,000 元，然戊○○及被告
      均未支付房租予原告甲○○。自85年10月9 日起至戊○○
      與被告離婚起訴日98年3月11日止，約12年5 個月，計149
      個月，租金共計3,725,000元（25,000×149）。被告於臺
      灣板橋地方法院98年度婚字第415 號案中自承：「…苟係
      有租屋，雙方分攤一半」，顯見被告已同意與戊○○各負
      擔一半租金，即1,862,500 元。被告雖辯稱：離婚官司中
      已確認被告並無任何債務云云，惟於離婚訴訟中，係戊○○及被告均認為縱使雙方須就租金債務各負一半之責，對
      剩餘財產分配亦無影響，故未記載於雙方婚後財產之筆錄
      內，被告所言並非事實。被告又辯稱：未聽聞有所謂房租
      之事，何以離婚訴訟後，原告始起訴請求房租云云，然戊○○與被告結婚後，原告甲○○為裝修房屋而於86年間以
      戊○○之姊庚○○名義向銀行借貸120萬元及50 萬元，共
      計170 萬元，被告均擔任為保證人，該款項最後亦由原告
      甲○○還款，原告甲○○收取房租自是理所當然，且戊○○與原告甲○○母子間感情不睦，原告甲○○不可能修繕
      房屋而未收取租金，無償供被告及戊○○夫婦居住。原告
      甲○○爰依契約關係或不當得利法律關係請求被告支付租
      金，並於170萬元範圍內求為判決。
（三）被告為原告丁○○之母親，原告丁○○於出生後，為替原
      告丁○○準備教育基金，遂於台北縣中和市辛○○郵局開
      立帳戶，陸續存入款項，此筆款項應為原告丁○○所有。
      詎被告陸續將款項共2,904,758 元提領一空，顯有不當得
      利。被告雖辯稱：戊○○曾同意被告將該帳戶金錢交由其
      南部二嫂跟會使用云云，然原告否認之，且被告之親友於
      離婚官司中曾表示：「被告十多年前已搬到台北居住，且
      十多年來不曾往來…」等語，可知被告婚後即無與娘家聯
      絡，豈有可能將原告丁○○之帳戶款項交由其二嫂管理，
      被告所述前後矛盾。退步言之，縱使被告確將該帳戶交由
      其南部二嫂跟會，亦為被告自行決定，可認被告確實擅自
      挪用原告丁○○之教育基金，且被告可以自己名義開戶去
      跟會，何須提領原告丁○○之款項。又未成年子女之特有
      財產，由父母共同管理。父母對於未成年子女之特有財產
      ，有使用、收益之權，但非為子女之利益，不得處分之，
      民法第1088條定有明文。今被告將原告丁○○之錢財拿去
      跟會，顯然不利於子女之利益，應屬無效，需如數返還，
      爰依不當得利法律關係請求被告返還，並於170 萬元範圍
      內求為判決等語。並聲明：（一）被告應給付原告丙○○
      752,000 元及自起訴狀繕本送達翌日起至清償日止，按年
      息5％計算之利息。（二）被告應給付原告甲○○170萬元
      及自起訴狀繕本送達翌日起至清償日止，按年息5％ 計算
      之利息。（三）被告應給付原告丁○○170 萬元及自起訴
      狀繕本送達翌日起至清償日止，按年息5％計算之利息。
二、被告則以：
（一）關於原告丙○○之請求部分：戊○○於84年間因跳票、債
      信等問題無法申請帳戶，被告才將帳戶借予戊○○使用，
      並擔任戊○○之公司負責人。戊○○收取台北縣中和市○○路33號6樓之3之房屋租金收入雖以被告帳戶進出，惟存
      簿、印章、提款卡皆由戊○○所保管。且戊○○與原告丙○○間是否約定由戊○○代收租金乙事，被告確實不知情
      ，更無收取任何金錢。
（二）關於原告甲○○之請求部分：當初是戊○○家裡需要錢，
      遂以修屋名義向銀行借款，因無人擔任保證人，始以被告
      為保證人，而今債務已還清，亦經前離婚訴訟中判定，馬
      家於被告婚前所為房屋修繕之費用，實無理由請求被告給
      付。戊○○與被告結婚時並無說明需要支付原告甲○○房
      租乙事，如有說明，被告一定會請被告自己之母親提供住
      處，況倘若於婚前原告甲○○即要求付租金，被告不可能
      下嫁戊○○。原告甲○○是無條件提供住處，並未要求收
      取房租，此情於前案離婚訴訟中，法官為爭點整理時，已
      認定被告無債務，原告再為爭執，有違誠信原則及爭點效
      。被告於前案離婚訴訟中，因夫妻剩餘財產分配，已給付
      將近200萬元予戊○○。
（三）關於原告丁○○部分：因戊○○違反票據法且債信不良，
      無法申辦帳戶，又被告之郵局帳戶尚在使用中，無法另行
      以被告名義再開立郵局帳戶，為開立帳戶交由南部被告娘
      家二嫂跟會使用，經與戊○○商議後，乃決定以原告丁○○名義開戶，但此筆金錢並非原告丁○○所有，而非用於
      原告丁○○之教育基金，無民法第1088條之適用。戊○○
      亦曾請被告二嫂標乙會借廠商壬○○使用，另標乙會供戊○○之公司使用。90年間，因起會人癸○○倒會自殺身亡
      ，無法取回剩餘會款，之後即未再使用此帳戶，被告並無
      挪用任何金錢。嗣後經戊○○建議結清戶頭，在雙方同意
      下，於95年6月14 日終止此戶頭等語，資為抗辯。並聲明
      ：（一）原告之訴駁回。（二）如受不利判決，願供擔保
      ，請准予免為假執行。
三、兩造不爭執之事實：原告丙○○、甲○○為戊○○之父母，
    戊○○與被告前為夫妻，生有原告丁○○（男，86年5月5日
    生）及子○○（女，87年7月3日生），戊○○與被告前於99
    年4月1日經臺灣板橋地方法院98年度婚字第415 號民事判決
    裁判離婚確定，以上事實有戶籍謄本、臺灣板橋地方法院98
    年度婚字第415 號民事判決及確定證明書在卷可參，且為兩
    造所不爭執，堪認為真。
四、得心證之理由：本件爭點為：（一）原告丙○○與被告、戊○○間有無約定代收租金乙情？原告丙○○本於契約及不當
    得利法律關係訴請被告給付是否有據？（二）原告甲○○與
    被告、戊○○間是否成立租賃契約？原告甲○○本於租賃契
    約及不當得利法律關係訴請被告給付是否有據？（三）戊○○與被告是否約定以原告丁○○名義開立之帳戶存款係作為
    原告丁○○之教育基金使用？原告丁○○本於不當得利法律
    關係訴請被告給付是否有據？茲說明本院見解如下：
（一）按當事人主張有利於己之事實，應就該事實負舉證之責，
      民事訴訟法第277 條前段定有明文。次按，主張法律關係
      存在之當事人，須就該法律關係發生所須具備之特別要件
      ，負舉證之責任。而此特別要件之具備，苟能證明間接事
      實並據此推認要件事實雖無不可，並不以直接證明者為限
      ，惟此經證明之間接事實與要件事實間，須依經驗法則足
      以推認其因果關係存在者，始克當之。倘負舉證責任之一
      方所證明之間接事實，尚不足以推認要件事實，縱不負舉
      證責任之一方就其主張之事實不能證明或陳述不明、或其
      舉證猶有疵累，仍難認負舉證責任之一方已盡其舉證責任
      ，自不得為其有利之認定，最高法院91年度台上字第1613
      號判決可資參照。再按，無法律上之原因而受利益，致他
      人受損害者，應返還其利益，民法第179 條前段亦有明文
      。
（二）就原告丙○○之請求部分：原告丙○○於本院審理時稱：
      台北縣中和市○○路33號6樓之3之房屋、土地原為伊所有
      ，但伊年紀大了，沒有收入，還要繳房屋稅，所以將該不
      動產過戶給戊○○，讓戊○○來收租金供伊養老，伊沒有
      跟戊○○說收來的租金要交給伊養老，是戊○○說每個月
      可以給伊1,000、2,000元，戊○○是好意要給伊養老，但
      伊沒有每個月都跟戊○○要，其實作父母的都是善意，戊○○夫妻要怎麼處理伊沒有什麼要求等語，其所述顯與起
      訴狀所載之內容不同，則原告丙○○究否與戊○○、被告
      間成立須將租金全數交付原告丙○○之協議實有疑義。證
      人戊○○於本院亦證稱：房地過戶後，原告丙○○就說要
      將租金交給他，但伊沒有按時將租金交給原告丙○○，因
      為伊幫原告丙○○保管也是可以，伊有跟原告丙○○說要
      給租金，但沒說要給多少，事實上伊也沒有告訴原告丙○○是用多少價格將房子出租給他人等語，依原告丙○○與
      證人戊○○所述之內容，起訴狀所載之代收租金供養老乙
      情，應僅係原告丙○○與戊○○間基於父子間孝道奉養之
      好意表示，難認有締結契約之真意，更遑論原告丙○○與
      被告間已締結契約，是原告丙○○本於契約法律關係訴請
      被告給付，應屬無據。又原告丙○○既已將上述房、地移
      轉登記至戊○○名下，而成為戊○○之財產，則戊○○出
      租不動產之租金收益，本非原告丙○○法律上應得之利益
      ，縱該租金確均存入被告名義之金融機構帳戶，原告丙○○並未受有損害，其本於不當得利法律關係請求被告給付
      ，核與民法第179條之法定要件不合，亦無理由。
（三）就原告甲○○部分：原告甲○○於本院審理時稱：伊在戊○○與被告85年結婚後2、3個月以電話告知被告及戊○○
      ，表示被告與戊○○在外面租房子，租金較高，如果回來
      住伊中和市○○路○段142巷20弄6 號的房子，租金較便宜
      ，後來被告與戊○○就搬回上址，被告有講說要給租金，
      但他們從來沒有給過租金，因為戊○○和被告已經離婚了
      ，被告背叛10年，錢都被被告拿走，所以伊現在要起訴請
      求云云，證人戊○○則證稱：伊現在住的己○路2 段住處
      是原告甲○○租給伊的，原告甲○○沒有跟伊說，而是跟
      被告說，被告再跟伊說，伊有同意這個租賃關係，伊和被
      告85年結婚前就搬進去，但因為伊和原告甲○○關係不好
      ，所以這麼久都沒有繳納租金云云，互核原告甲○○與證
      人戊○○陳述之內容，就如何以電話成立租賃契約、何時
      入住等情均略有出入，原告甲○○所述是否可信即有疑義
      。又原告甲○○為證人戊○○之生母，證人戊○○目前仍
      住居在原告甲○○己○路2 段住處，則證人戊○○所述與
      原告甲○○關係不好等情，是否可信亦有疑問。再者，原
      告丙○○主張：證人戊○○於91年間即取得原告丙○○贈
      與之台北縣中和市○○路33號6樓之3房屋等語，此亦為證
      人戊○○所是認，是證人戊○○及被告並非無棲身之所，
      證人戊○○既與原告甲○○關係不睦，又何以仍住居在原
      告甲○○所有之己○路2 段住處。末審酌戊○○與被告甫
      於99年4月1日經臺灣板橋地方法院98年度婚字第415 號判
      決離婚確定，雙方關係交惡後衍生本件訴訟，則原告甲○○之主張及證人戊○○之證述均難令本院採信，是原告甲○○本於租賃契約法律關係訴請被告給付應屬無據。末證
      人戊○○與原告甲○○係母子關係，證人戊○○自85年起
      住居於原告甲○○所有之己○路2段住處迄今長達14 餘年
      ，目前仍住居該處，此為證人戊○○所坦認，而原告甲○○未曾起訴主張被告及證人戊○○係無權占有該建物，衡
      情證人戊○○應係有權使用該建物，又夫妻互負同居之義
      務，民法第1001條前段定有明文，則被告隨證人戊○○住
      居於己○路2 段住處係履行其法定義務，難謂無法律上之
      原因，原告甲○○本於不當得利法律關係請求被告給付，
      核與民法第179條之法定要件不合，亦無理由。
（四）就原告丁○○部分：原告丁○○於起訴時主張：以原告丁○○名義在中和市辛○○郵局開立之帳戶係屬原告丁○○
      所有之教育基金云云，然被告否認該帳戶內存款係贈與原
      告丁○○之財產，則原告丁○○應就該款項係被告贈與為
      其所有乙節負舉證責任。惟原告丁○○就此未能為任何舉
      證，而證人戊○○於本院審理時又證稱：女兒子○○之教
      育基金亦在該帳戶內云云，則該帳戶內存款是否確屬原告
      丁○○所有即有疑義。又該帳戶係於88年5月13 日開立，
      於95年6月14 日終止，期間多次存提款，並曾作為代收票
      據使用，有該帳戶明細在卷可稽，依該帳戶交易使用之頻
      繁，衡情應僅係證人戊○○、被告為經營事業之便宜使用
      ，尚未可逕認有贈與原告丁○○為特有財產之意。縱被告
      所述該帳戶係作為跟會使用乙情尚無從證明，亦無解於原
      告丁○○應先就該帳戶內款項為其所有乙節負舉證之責，
      是原告丁○○本於不當得利法律關係訴請被告給付，舉證
      容有不足，亦無理由。
五、綜上，原告分別基於契約及不當得利法律關係訴請被告給付
    ，惟其舉證尚未能使本院形成可信之心證，其主張均屬無據
    ，而均應予駁回。原告雖曾請求通知被告之母親、二嫂及公
    司員工丑○到庭為證，欲證明被告所辯原告丁○○之帳戶係
    作為標會使用乙情之真實性及被告銀行帳戶之實際使用人等
    ，然縱使被告所辯不成立，仍難認應負舉證責任之原告已盡
    其舉證責任，是無調查之必要，併敘明之。
六、本件事證已臻明確，兩造其餘主張、陳述及攻擊、防禦方法
    ，對判決之結果不生影響，爰不一一論述，併此敘明。
七、訴訟費用負擔之依據：民事訴訟法第78條。
中    華    民    國    99    年    10    月    28    日
                  臺灣宜蘭地方法院民事庭
                      法  官  楊坤樵
正本係照原本作成。
如不服本判決，應於判決送達後20日內提出上訴狀（須附繕本）
。
中    華    民    國    99    年    10    月    28    日
                      書記官  吳文雄


司法院資訊處製作；財團法人民間司法改革基金會備份。
